臺灣嘉義地方法院刑事判決
110年度訴字第226號
公  訴  人  臺灣嘉義地方檢察署檢察官
被      告  陳怡君



上列被告因偽造文書案件，經檢察官提起公訴（109年度偵字第4
447號），本院判決如下：
    主    文
乙○○成年人故意對兒童犯行使偽造私文書罪，處有期徒刑伍月。
未扣案之如附表「偽造簽名內容、數量」所示偽造署押均沒收。
    犯罪事實
一、乙○○前為新光人壽保險股份有限公司（下稱新光人壽公司）
    嘉義分公司之業務員（業於民國109年10月27日離職），其
    於108年12月間經辦由甲○○擔任要保人、甲○○與丙○○之女陳○
    辰（106年生）為被保險人、保單號碼0000000000之「新光
    人壽長扶心安A型失能照護終身保險」（下稱「長扶心安保
    險」）事務，並於108年12月18日下午2時51分後某時，攜帶
    上開保險相關資料至甲○○位於嘉義縣○○鄉○○村○○街00○00號
    住處供甲○○簽名後，乙○○明知甲○○並未以自己及陳○辰法定
    代理人身分在附表「文書欄位」所載處簽名，且明知陳○辰
    為未滿12歲之兒童，竟未經甲○○本人與甲○○、丙○○之同意或
    授權，意圖為自己不法所有，基於詐欺取財、行使偽造私文
    書、成年人故意對兒童犯行使偽造私文書之犯意，於108年1
    2月18日至同年月25日前某時，在不詳處所，在附表「文書
    欄位」所載處偽簽「甲○○」、「陳○辰」或「陳○宸」之簽名
    ，表徵甲○○以陳○辰為被保險人投保上開保險之「住院醫療
    日額甲型（新修訂）」、「20年期幸福安康重大疾病終身健
    康保險（乙型）」附約等意思，而偽造上開私文書後，將包
    含附表所示偽造私文書在內之上開保險相關資料送交新光人
    壽公司審核而行使之，足以生損害於甲○○、陳○辰與新光人
    壽公司對保險契約審核、管理之正確性，而新光人壽公司審
    核後，誤認全部送交資料上之簽名均是由甲○○所簽寫而陷於
    錯誤同意承保，並將乙○○招攬投保「住院醫療日額甲型（新
    修訂）」、「20年期幸福安康重大疾病終身健康保險（乙型
    ）」附約之傭金合計新臺幣（下同）1,479元給付乙○○。嗣
    因甲○○發覺保險費扣款金額過高，向新光人壽公司查詢並查
    閱上開保險相關資料，始悉上情。
二、案經甲○○、丙○○告訴於臺灣嘉義地方檢察署檢察官偵查起訴
    。
    理    由
壹、證據能力：    
    被告乙○○對於下列引用之證據，均同意有證據能力而得作為
    判斷之依據（見本院卷第144至145頁，被告於準備程序中對
    於告訴人甲○○偵查中所述雖有表示意見，然依其意見內容應
    是針對告訴人甲○○證述證據力有所爭執，與證據能力無涉）
    ，且查：被告以外之人於審判外之供述，雖屬傳聞證據，惟
    當事人均表示同意或無意見而不予爭執，復經本院審酌上開
    證據資料製作時之情況，尚無違法不當及證明力明顯過低之
    瑕疵，以之作為證據應屬適當，依刑事訴訟法第159條之5規
    定，認前揭證據資料均有證據能力。另本案下列引用非供述
    性質之證據，與本案犯罪事實具有甚高關聯性，又查無事證
    足認係實施刑事訴訟程序之公務員違背法定程序而取得，且
    無依法應予排除之情事，亦均得作為證據。
貳、實體認定：
一、訊據被告就其原是新光人壽公司之業務員，並於108年12月
    間經辦長扶心安保險，於108年12月18日下午攜帶長扶心安
    保險相關資料至告訴人甲○○上址住處供告訴人甲○○簽名後，
    於同年月25日將連同附表所示文書在內之長扶心安保險相關
    資料送交新光人壽公司審核等情，雖供認不諱，但矢口否認
    有何行使偽造私文書、詐欺取財犯行，辯稱：附表所示之文
    件都是甲○○自己簽寫的，伊於108年12月18日跟甲○○見面有
    向甲○○說1年保費大概15,000元，甲○○也表示可以接受，而
    「住院醫療日額甲型（新修訂）」、「20年期幸福安康重大
    疾病終身健康保險（乙型）」也都是甲○○同意投保，只是伊
    沒有跟甲○○講清楚保險的險種，伊收取的傭金之後也被公司
    扣掉云云。惟查：
  ㈠被告原為新光人壽公司之業務員，其於上開時、地與告訴人
    甲○○見面洽談以陳○辰為被保險人投保之「長扶心安保險」
    ，並由告訴人甲○○在相關資料上簽名後，經被告於108年12
    月25日將連同附表所示文書在內之保險相關資料送交新光人
    壽公司審核承保等情，均為被告所是認，並有證人即告訴人
    甲○○（見他卷第7頁；109年度核交字第2391號卷第26頁；本
    院卷第239至241、246至249頁）、證人程三瓊（見109年度
    核交字第2391號卷第27頁）之證述可佐，且有新光人壽公司
    109年7月29日新壽法務字第1090001125號含檢附本案保險之
    新光人壽傳統保險要約書、新光人壽行動e投保聲明暨同意
    書、首期暨續期保險費信用卡付款授權書暨約定條款、新契
    約要保書內容變更補正申請書【承保前】一般事項、財務狀
    況告知書、新契約承保前變更（加大）保額等資料、告訴人
    丙○○提出被告語告訴人甲○○LINE對話內容截圖、新光人壽公
    司110年7月27日新壽法務字第1100001382號函等在卷可稽（
    見109年度核交字第1510號卷第11至13頁證物袋內；本院卷
    第161至195、199至200頁），堪認屬實。
  ㈡認定被告有前述成年人故意對兒童犯行使偽造私文書之理由
    ：
    ⒈證人即告訴人甲○○於109年4月23日檢察事務官詢問時指稱
      ：伊於108年12月18日與乙○○簽約投保長扶心安保險，但
      乙○○未經伊同意，自行在該契約附加「住院醫療日額甲型
      」、「幸福安康保險附約（乙型）」2個項目，並簽署伊
      跟伊女兒陳○辰的署押，伊是於109年1月5日收到保單發現
      多了這個項目等語（見他卷第7頁）。又於同年11月2日檢
      察事務官詢問時指稱：109年度核交字第1510號卷證物袋
      內契約書是乙○○向伊招攬締約的保險契約，主契約與附約
      是108年12月18日在伊家中1次簽約，當時在場的有伊、乙○○、程三瓊跟伊2個小孩，伊是要對新契約要保書內容變
      更補正申請書【承保前】一般事項第5頁、財務狀況告知
      書、新契約承保前變更（加大）保額的簽名提出告訴，伊
      只有要購買12月18日簽約的主約及附約，沒有要買25日的
      其他契約，當時程三瓊只有單純坐在旁邊等語（見109年
      度核交字第2391號卷第26至27頁）。再於本院審理中證述
      ：伊目前有3名子女，老大是男生陳逸○，老二女生陳○辰
      ，第三個是女生，伊從幫小孩命名到現在沒有寫錯小孩的
      名字過，乙○○於108年12月18日有跟程三瓊到伊家裡，是
      要跟伊簽老二的長扶心安保險額度1萬元，至於「住院醫
      療日額甲型（新修訂）」、「20年期幸福安康重大疾病終
      身健康保險（乙型）」是後來伊發現多出來的，108年12
      月18日在伊家裡完全沒有推銷過這2種，也從來沒有問伊
      要不要保，伊也並沒有要為陳○辰保這2種保險，本案3份
      有爭議文件上的簽名都不是伊所簽，是伊收到保單後打電
      話到保險公司才知道，108年12月18日乙○○在伊家裡也沒
      有給伊看過這3份的空白文件，伊在LINE上面跟乙○○說「
      逸○買1萬，妹妹也買1萬就好」就是指陳○辰也是買長照險
      額度1萬，和陳逸○一樣就好，之後伊跟乙○○說「我之前就
      說跟我兒子的一樣」就是指陳○辰跟伊兒子陳逸○相同都是
      1萬元的額度，另外伊當場是有同意保1個意外住院的部分
      ，陳逸○的保險1年保險費大約3,960元，乙○○在LINE有對
      伊講到「一個月1270元可以嗎」，伊下面就有說跟哥哥一
      樣就好，陳逸○的部分1個月的保險費沒有到1,270元這麼
      多，伊於108年12月18日簽約後並沒有去變更主約裡的附
      約內容，也沒有再跟乙○○碰面簽任何文件，108年12月18
      日簽約時伊是在平板上面簽名，伊原本預計每年就像伊兒
      子大概3,000多元，乙○○給伊用月繳1,400元乘上12個月，
      超過伊負擔、落差太大等語（見本院卷第239至244、246
      至250頁）。
    ⒉證人程三瓊於檢察事務官詢問時證稱：伊於108年12月18日
      跟乙○○是同事關係，伊有陪乙○○到甲○○住處，甲○○當場有
      簽約，但伊沒有看到契約，伊只是單純陪乙○○過去等語（
      見109年度核交字第2391號卷第27頁）。
    ⒊本案於偵查中，經檢察官將附表所示文件原本及被告、告
      訴人甲○○於偵查中當庭簽寫「甲○○」、「陳○宸」、「陳○
      辰」之筆跡、告訴人甲○○與其長子陳逸○於104年間投保保
      險要約書原本等筆跡送請進行筆跡比對鑑定，判定附表所
      示文件上簽名筆跡與告訴人甲○○當庭簽寫筆「甲○○」、「
      陳○宸」、「陳○辰」之筆跡及告訴人甲○○與其長子陳逸○
      於104年間投保保險要約書原本中簽名之筆跡均不相符，
      至於與被告所當庭簽寫之筆跡是否與表所示文件上簽名筆
      跡相符無法認定，有內政部警政署刑事警察局110年3月3
      日刑鑑字第1100015646號鑑定書可參（見偵卷第18頁）。
    ⒋另告訴人甲○○於新光人壽公司審核承保扣款後，發現上開
      保險之附約增加「住院醫療日額甲型（新修訂）」、「20
      年期幸福安康重大疾病終身健康保險（乙型）」2項之後
      ，其曾以LINE通訊軟體與被告聯繫，先後傳送「為什麼扣
      二筆」、「不是同張保單，怎麼分開扣」、「你的做法讓
      我很不高興」、「我之前就說跟我兒子的一樣」、「你當
      場說加意外險我同意」、「但是你增加的幸福安康並沒有
      跟我說」等文字內容之訊息給被告（見本院卷第183、187
      ），且告訴人甲○○事後更有向金融監督管理委員會提出申
      訴（見本院卷第197頁）。
    ⒌被告於偵訊、檢察事務官詢問、準備程序時均稱附表所示
      之簽名均為告訴人所為（見偵卷第15頁；109年度核交字
      第1510號卷第20至21頁；本院卷第146頁），但於本院審
      理之初又稱不知附表所示簽名是何人所為（見本院卷第22
      7頁），之後才又改稱是告訴人所為（見本院卷第232頁）
      ，其就附表所示文件上之簽名是何人所為先後所述已非一
      致。又被告於審理中先稱：甲○○於108年12月18日已經有
      簽好同意保險契約變更，伊有跟甲○○說保險費金額，甲○○
      說可以接受云云（見本院卷第232、234頁），但其另外又
      另稱：幸福安康是針對意外、疾病都可以理賠，這些保險
      伊都有跟甲○○講，但金額預算甲○○不太想要云云（見本院
      卷第233頁），被告對於告訴人甲○○於本案是否可接受加
      保「住院醫療日額甲型（新修訂）」、「20年期幸福安康
      重大疾病終身健康保險（乙型）」2項附約所述也不一致
      ，且被告於審理中其將自承首期暨續期保險費信用卡付款
      授權書暨約定條款拿給告訴人甲○○簽寫時，金額欄尚未填
      寫上去（見本院卷第235頁），亦難認告訴人甲○○對於該
      資料上所載年繳保費15,813元是同意的，更遑論對於額外
      投保保險費各為1,791元、8,910元之「住院醫療日額甲型
      （新修訂）」、「20年期幸福安康重大疾病終身健康保險
      （乙型）」之事有事先同意之可能。且證人甲○○始終堅稱
      附表所示文件上「甲○○」、「陳○宸」、「陳○辰」之簽名
      非其所為，本院審酌告訴人甲○○是上開保險被保險人之母
      ，且若如被告所辯是告訴人於108年12月18日同日簽寫，
      告訴人甲○○應無可能就上開保險相關資料中附表編號1、3
      所示部分誤簽為「陳○宸」。且偵查中經檢察官蒐集告訴
      人甲○○當庭簽寫之筆跡及其早前投保之保險契約上筆跡原
      本進行比對鑑定，附表所示文件上「甲○○」、「陳○宸」
      、「陳○辰」簽名之筆跡確實與告訴人甲○○之筆跡不符，
      經本院比對告訴人甲○○自承簽寫於本案新光人壽傳統保險
      要約書第6頁「要保人簽名」、「被保險人簽名」、「法
      定代理人、監護人簽名」欄位或首期暨續期保險費信用卡
      付款授權書暨約定條款中「立授權書人基本資料」欄、「
      要保人/法定代理人(簽章)」、「立授權書(簽名)」欄上
      簽名之筆跡，該等簽名書寫之筆觸、運筆方式確實與附表
      所示文件上之簽名差異甚大，顯不足認附表所示文件上之
      簽名是告訴人於108年12月18日同日連同其他資料共同簽
      寫。況保險契約縱使於保險人同意承保後通常仍有使要保
      人一定之猶豫期，而賦與一定期限內可行使撤銷權（見本
      院卷第73頁上方注意事項第4點），倘若上述2項額外增加
      之附約是告訴人甲○○原先簽名同意投保，僅是之後因任何
      因素考量而無欲投保，大可行使其撤銷權，而毋庸對被告
      以前述嚴厲之用詞加以指責，甚至向金融監督管理委員會
      提出申訴。另依照前述LINE對話內容截圖，可知告訴人甲○○前後均表示本案保險預算只要與其長子相同，亦核與告
      訴人甲○○前揭證述並無欲投保「住院醫療日額甲型（新修
      訂）」、「20年期幸福安康重大疾病終身健康保險（乙型
      ）」等項目相符。從而，顯見上述「住院醫療日額甲型（
      新修訂）」、「20年期幸福安康重大疾病終身健康保險（
      乙型）」等2項附約應非告訴人甲○○同意投保之項目，且
      附表所示文件上「甲○○」、「陳○宸」、「陳○辰」等簽名
      均非告訴人甲○○所簽寫，或是經由其同意或授權，由他人
      代為簽寫。
    ⒍再參照證人甲○○、程三瓊、被告所述，被告偕同證人程三
      瓊於108年12月18日下午至告訴人甲○○住處洽談保險時，
      僅有其等3人及告訴人甲○○之2名子女在場，另證人程三瓊
      僅是陪同被告到場，洽談過程並未介入其中，此後告訴人
      甲○○即未再有簽署任何與此保險有關之文件。以上開過程
      觀之，於上開保險相關資料連同附表所示之文件經由被告
      送交新光人壽公司審核之前，經手附表所示文件之人僅可
      能是被告與告訴人甲○○。附表所示文件上「甲○○」、「陳
      ○宸」、「陳○辰」等簽名並非告訴人甲○○所簽寫，業如前
      述，且依照保險公司審核承保之流程，應無可能是被告於
      108年12月25日將上開保險相關資料連同附表所示文件送
      交新光人壽公司審核時，附表所示文件上尚欠缺要保人、
      被保險人等人之簽名，再由保險公司其他人員代為簽寫，
      蓋該等文件上欠缺要保人、被保險人簽名之形式要件時，
      該等契約是否確實是經過要保人、被保險人同意投保即非
      明確，甚至事後衍生爭議之可能性極高，保險公司應無可
      能於欠缺此等形式要件之際驟然補正，而徒增日後發生爭
      議之風險。佐以卷附LINE通話內容截圖，被告於告訴人甲○○予以責問時，被告對告訴人甲○○發送「問題是保費很便
      宜啊」、「癱瘓腦中風都可以請」、「抱歉沒和你講清楚
      ，內容」（見本院卷第193至195頁），倘若本案保險之保
      險費若原先已有具體金額並徵得告訴人甲○○之同意，被告
      焉需於事後告訴人甲○○責問時又表示「問題是保費很便宜
      啊」等語。是以，足認附表所示文件上「甲○○」、「陳○
      宸」、「陳○辰」等簽名應是被告簽寫，且其是於未獲得
      告訴人甲○○或被害人陳○辰同意或授權之下，在向新光人
      壽公司送件審查前所為。
    ⒎雖然偵查中檢察官將被告當庭簽寫之筆跡送請鑑定比對筆
      跡，經該機關認為與附表所示文件上「甲○○」、「陳○宸
      」、「陳○辰」等簽名筆跡是否相符無法確認。但筆跡，
      係文字書寫者個人表現行為之一種。個人之表現行為通常
      具有某種習性，筆跡亦具有某種固有特徵，或稱「筆跡個
      性」。每個人透過學習或訓練，並隨著年齡、心智成長，
      逐漸產生筆跡個性，並且固化而具「穩定性」，並與他人
      書寫之文字呈現「個人差異」；然而同一書寫人書寫之文
      字，會出現與平均之固定化筆跡個性偏離之情形，此即所
      謂「稀少性」。是筆跡同一性比對，須以有「穩定性」、
      「個人差異」或「稀少性」之筆跡為前提，從筆跡檢查出
      數個筆跡個性，並經綜合研判以作出判斷。此外，筆跡個
      性不僅祇「運筆方法」及「字體樣式」而已，文字之外觀
      形態與組成、筆劃之長短與位置、筆劃相互間之間隔、交
      叉或接合部分之位置及筆順與運筆方向等，均屬判斷識別
      書寫者同一性之重要因素。而被告於109年12月4日檢察事
      務官詢問時供稱其簽名字跡較潦草、其簽名的「陳」與平
      時寫「陳」的寫法不同（見109年度核交字第2391號卷第5
      5頁），足見被告就其寫字之書寫、運筆方式，可能會因
      為場合不同而異，則其於偵查中當庭書寫「甲○○」、「陳
      ○宸」、「陳○辰」等文字非無可能刻意偏離其平常書寫習
      慣所為，或是附表所示文件上之簽名可能是其於未獲得告
      訴人甲○○或被害人陳○辰同意或授權之下，欲刻意臨摹告
      訴人甲○○筆跡所為，致其當庭書寫之文字無從與附表所示
      文件上之簽名筆跡比對是否相符。從而，上開鑑定報告所
      為結論，並無從作為有利於被告認定之依據。
    ⒏按刑法上所謂變造文書，係指無制作權者，就他人所制作
      真正文書之非本質部分加以竄改而言，若竄改之結果已變
      更原真正文書之本質，而具有創設性或改變文書之同一性
      者，則屬偽造而非變造，有最高法院110年度台上字第498
      7號判決意旨可參。且刑法上之行使偽造私文書罪，固重
      在保護文書公共信用之法益，必須提出偽造之私文書，並
      對其內容有所主張，足以生損害於公眾或他人，方得成立
      。但所謂「對其內容有所主張」，並不以明示偽造之私文
      書內容為限，即將該文書置於可能發生文書功能之狀態下
      ，亦即祇要行為人主觀上認識到在其法律交往關係中，提
      出該偽造私文書之行為，他方足以認為其係對該文書權利
      義務等內容有所主張，並有意使其發生，或其發生不違背
      其本意者，即難謂無侵害公共信用之危險，足以生損害於
      公眾或他人，仍無礙於本罪之成立，有最高法院92年度台
      上字第1594號判決可參。依前述，附表所示文件上之「甲○○」、「陳○宸」、「陳○辰」等簽名，均是被告未獲得告
      訴人甲○○或被害人陳○辰同意或授權之下所簽寫，依該等
      文件內容可知如在該等文件簽名，乃有同意投保上開保險
      之「住院醫療日額甲型（新修訂）」、「20年期幸福安康
      重大疾病終身健康保險（乙型）」附約等意思，是被告在
      該等文件上簽寫如附表所載之簽名，即有創設告訴人甲○○
      以被害人陳○辰為被保險人額外投保上開2項附約等意思，
      而已屬偽造表徵具有一定意思表示之私文書。又之後被告
      將上開保險相關資料連同附表所示文件送交新光人壽公司
      審核，亦是對於上述偽造私文書所表徵之內容提出，對新
      光人壽公司有所主張。且被告上開所為，也足以使新光人
      壽公司承辦審核承保業務人員對於上開保險契約內容認定
      產生錯誤，因而對於新光人壽公司管理、審核保險契約之
      正確性有所影響，有害該等文件之公共信用性，足以生損
      害於告訴人甲○○、被害人陳○辰與新光人壽公司。故被告
      就此所為，自足該當刑法第216條、第210條之行使偽造私
      文書罪。
    ⒐再成年人教唆、幫助或利用兒童及少年犯罪或與之共同實
      施犯罪或故意對其犯罪者，加重其刑至二分之一，兒童及
      少年福利與權益保障法第112條第1項前段定有明文。其中
      成年人教唆、幫助或利用兒童及少年犯罪或與之共同實施
      犯罪之加重，並非對於個別特定之行為而為加重處罰，其
      加重係概括性之規定，對一切犯罪皆有其適用，自屬刑法
      總則加重之性質；至故意對兒童及少年犯罪之加重，係對
      被害人為兒童及少年之特殊要件予以加重處罰，乃就犯罪
      類型變更之個別犯罪行為予以加重，則屬刑法分則加重之
      性質（最高法院103年度台非字第306號判決參照）。而被
      害人陳○辰為106年出生，於本案發生時為未滿12歲之兒童
      ，被告於本案發生時為20歲以上之成年人，是被告未經被
      害人陳○辰或其法定代理人即告訴人甲○○同意或授權，即
      於附表所示文件上簽寫被害人陳○辰之簽名而偽造上開私
      文書，此部分乃是成年人故意對兒童犯偽造私文書罪，而
      後被告將該等偽造之私文書持以向新光人壽公司行使，而
      犯行使偽造私文書罪，是就其此部分所為另有構成兒童及
      少年福利與權益保障法第112條第1項前段、刑法第216條
      、第210條之成年人故意對兒童犯行使偽造私文書罪（臺
      灣高等法院102年度上訴字第3066號判決參照）。
  ㈢認定被告有前述詐欺取財犯行之理由：
    ⒈刑法第339條第1項之詐欺取財罪，是指行為人意圖為自己
      或第三人不法所有，以詐術使人陷於錯誤，因而將本人或
      第三人之物交付，亦即除行為人向他人傳達與事實不符之
      資訊，且需接收該資訊之對象誤信，並以該等不實資訊之
      認知為基礎，而處分其個人或有權處分之第三人之物，致
      自己或第三人受有財產上之損害。
    ⒉依保險實務，倘若保險相關資料內之簽名、簽章欄位，並
      非經由要保人、被保險人親自簽署，或是取得要保人、被
      保險人同意或授權後由他人代為簽署，將可能因為事後對
      於保險契約效力產生影響，甚至發生契約無效之結果，保
      險公司衡情並無可能對於保險相關資料上之簽名真實性仍
      有疑義下同意承保。而本案依前所述，附表所示文件上「
      甲○○」、「陳○宸」、「陳○辰」等簽名，均是被告未獲得
      告訴人甲○○或被害人陳○辰同意或授權之下簽寫後，由被
      告將上開保險相關資料連同附表所示文件送交新光人壽公
      司審核，新光人壽公司審核之後同意承保，業經認定如前
      ，而被告因為新光人壽公司同意承保，對於上開保險中附
      約「住院醫療日額甲型（新修訂）」、「20年期幸福安康
      重大疾病終身健康保險（乙型）」部分分別取得傭金588
      元、891元，有新光人壽公司110年7月27日新壽法務字第1
      100001382號函可參（見本院卷第199頁）。是以，附表所
      示文件上之簽名是由被告在未獲告訴人甲○○或被害人陳○
      辰同意或授權之下擅自而為，被告之後送交新光人壽公司
      審核而行使該等偽造之私文書時，顯有對新光人壽公司傳
      達附表所示文件上「甲○○」、「陳○宸」、「陳○辰」等簽
      名均毫無疑慮之不實事項，新光人壽公司基於被告為該公
      司所屬業務員，並信賴被告所送交資料正確性、真實性並
      無疑慮之下而同意承保，堪認被告對新光人壽公司確實有
      傳達與事實不符之資訊，且新光人壽公司承辦審核承保業
      務人員也有陷於錯誤同意承保後，並將其中附表編號1所
      示文件中增加投保「住院醫療日額甲型（新修訂）」、「
      20年期幸福安康重大疾病終身健康保險（乙型）」附約之
      傭金共1,479元交付與被告。故被告就其將上開保險相關
      資料連同附表所示文件送交新光人壽公司審核，由新光人
      壽公司同意承保並支付傭金之所為，且被告主觀上具有對
      新光人壽公司傳達與事實不符之訊息，致使新光人壽公司
      誤信同意承保並給付傭金之詐欺取財犯意與不法所有意圖
      ，自亦構成刑法第339條第1項之詐欺取財罪。
    ⒊至於被告於本院審理中雖陳稱該些傭金事後已再由新光人
      壽公司扣掉（見本院卷第235頁），然詐欺取財既遂罪，
      於受詐騙對象基於行為人所傳達與事實不符之資訊而誤信
      後，交付或處分財物後，其犯罪即既遂並完成，縱然事後
      該等財物再經取回或由行為人退回，仍無解於詐欺取財既
      遂之判斷。
二、綜上所述，被告所為辯解或主張均非可採，本案事證明確，
    被告之犯行均堪認定，應予論科。
參、論罪科刑：
一、核被告所為，是犯刑法第216條、第210條之行使偽造私文書
    罪；兒童及少年福利與權益保障法第112條第1項前段、刑法
    第216條、第210條之成年人故意對兒童犯行使偽造私文書罪
    ；刑法第339條第1項之詐欺取財罪。又偽造署押以偽造私文
    書並進而行使，其偽造署押屬偽造私文書之部分行為，而偽
    造私文書之低度行為，復為行使偽造私文書之高度行為所吸
    收，均不另論偽造署押及偽造私文書罪，是被告本案於附表
    所示文件偽造告訴人甲○○或被害人陳○辰署押之偽造署押行
    為，與其偽造如附表所示表彰前述意思表示內容私文書之偽
    造私文書行為，均不另論罪。而被告是以同一送交上開保險
    相關資料與附表所示文件與新光人壽公司，而侵害該等偽造
    文件之公共信用性與新光人壽公司等數法益，並觸犯上開數
    罪名，為想像競合犯，應依刑法第55條前段之規定，從一重
    之成年人故意對兒童犯行使偽造私文書罪論處。
二、起訴書雖認被告所為僅犯行使偽造私文書罪，然依前所述，
    被告對於被害人陳○辰部分之所為，有適用兒童及少年福利
    與權益保障法第112條第1項前段規定加重處罰之必要，且此
    部分加重是刑法分則之加重，原起訴書就此部分所認定罪名
    即有誤會，但本案準備程序中業經公訴人當庭陳明，且由法
    官當庭就此部分變更後之罪名告知被告（見本院卷第141頁
    ）；另被告就其送件給新光人壽公司審核後同意承保取得傭
    金部分，亦構成詐欺取財罪，且此部分與原起訴書所認行使
    偽造私文書罪具有想像競合之裁判上一罪關係，本院自應併
    予審理，此部分亦經本院於審理中當庭告知（見本院卷第22
    6頁），均無礙於被告本案訴訟上之防禦。故爰由本院逕予
    變更起訴法條及併予審判。
三、爰以行為人之責任為基礎，並審酌保險契約雖是要保人、被
    保險人預為日後因不可預料，或不可抗力之事故所致之損害
    ，藉由定期繳交保險費，將上開損害之風險轉嫁與保險人承
    受，但基於保險對象、保險標的與保險利益之不同，不同種
    類之保險，需繳交之保險費金額差異甚大，囿於要保人、被
    保險人之生涯規劃、經濟能力等因素，並非所有任何要保人
    、被保險人對於各種保險契約均有能力及意願投保，被告為
    成年人，且擔任保險業務員招攬保險，當知應尊重要保人、
    被保險人之意思承辦其業務，若未出於要保人、被保險人之
    同意而擅自投保，衍生爭議、糾紛之可能性極高，竟仍為本
    案犯行，所為並非可取。兼衡以被告犯後始終否認犯行與本
    案犯罪情節（包含被告本案所為實際上共觸犯3罪，僅因想
    像競合之關係於論罪上僅論以1罪，而其本案所為損及保險
    契約之公共信用性，足生損害於告訴人甲○○、被害人陳○辰
    與新光人壽公司審核、管理保險契約之正確性，然本案因告
    訴人甲○○收到正式保險契約書後及時發現，使本案之損害得
    以及早停損，另被告所取得之傭金業經新光人壽公司扣回等
    ），及被告於本案之前並未曾因刑事案件遭判處罪刑及執行
    ，有臺灣高等法院被告前案紀錄表可參，素行尚稱良好，暨
    其自陳智識程度、家庭生活狀況、工作（見本院卷第237頁
    ）等一切情狀，量處如主文所示之刑。
肆、沒收：
一、被告本案就「住院醫療日額甲型（新修訂）」、「20年期幸
    福安康重大疾病終身健康保險（乙型）」2項附約取得傭金
    合計1,479元，為其詐欺取財之犯罪所得，惟被告供稱業經
    新光人壽公司扣回，是毋庸再予以宣告沒收或追徵價額。
二、未扣案如附表所示文件原件，雖由被告偽簽附表所示簽名而
    承之私文書，但業由被告交付與不知情之新光人壽公司承辦
    審核承保業務人員而行使，難認屬被告所有之物，然各該文
    件上所留存如附表所示之簽名均係被告本案偽造之署押，且
    無事證足認業已滅失，仍應依刑法第219條之規定，不問屬
    於犯人與否，予以宣告沒收。至於卷內所附附表所示之文件
    ，不過係本案偵辦、調查過程中所取得經由上開資料原件複
    印附卷而來，並非被告本案犯行中偽造之原始文件，即非得
    予宣告沒收。
據上論斷，應依刑事訴訟法第299條第1項前段、第300條，兒童
及少年福利與權益保障法第112條第1項前段，刑法第11條、第21
0條、第216條、第339條第1項、第55條前段、第219條，判決如
主文。
本案經檢察官顏榮松提起公訴，由檢察官林津鋒到庭執行職務。
中　　華　　民　　國　　110 　年　　12　　月　　30　　日
                  刑事第五庭  審判長法　官  張志偉
                                    法  官  余珈瑢
                                    法  官　郭振杰
以上正本證明與原本無異。
如不服本判決應於收受判決後20日內向本院提出上訴書狀，並應
敘述具體理由；其未敘述上訴理由者，應於上訴期間屆滿後20日
內向本院補提理由書（均須按他造當事人之人數附繕本）「切勿
逕送上級法院」。告訴人或被害人如對於本判決不服者，應具備
理由請求檢察官上訴，其上訴期間之計算係以檢察官收受判決正
本之日期為準。
中　　華　　民　　國　　110 　年　　12　　月　　30　　日
                                    書記官  張茗翔
附表：
編號 文書欄位 偽造簽名內容、數量 1. 新契約要保書內容變更補正申請書【承保前】一般事項第5頁「要保人簽名」、「被保險人簽名」、「法定代理人、監護人簽名」欄 「甲○○」署押2枚、「陳語宸」署押1枚 2. 新契約承保前變更（加大）保額「要保人簽名」、「被保險人簽名」、「法定代理人、監護人簽名」欄 「甲○○」署押2枚、「陳語宸」署押1枚 3. 財務狀況告知書「要保人簽名」、「被保險人簽名」、「法定代理人、監護人簽名」欄 「甲○○」署押2枚、「丁○○」署押1枚 

附錄論罪科刑法條：
兒童及少年福利與權益保障法第112條：
成年人教唆、幫助或利用兒童及少年犯罪或與之共同實施犯罪或
故意對其犯罪者，加重其刑至二分之一。但各該罪就被害人係兒
童及少年已定有特別處罰規定者，從其規定。
對於兒童及少年犯罪者，主管機關得獨立告訴。

中華民國刑法第210條：
偽造、變造私文書，足以生損害於公眾或他人者，處五年以下有
期徒刑。

中華民國刑法第216條：
行使第二百一十條至第二百一十五條之文書者，依偽造、變造文
書或登載不實事項或使登載不實事項之規定處斷。

中華民國刑法第339條：
意圖為自己或第三人不法之所有，以詐術使人將本人或第三人之
物交付者，處五年以下有期徒刑、拘役或科或併科五十萬元以下
罰金。
以前項方法得財產上不法之利益或使第三人得之者，亦同。
前二項之未遂犯罰之。